臺灣嘉義地方法院民事判決　九十三年度簡上字第四五號
　　上　訴　人　未○○
　　訴訟代理人　盧奇南律師
　　複　代理人　林鍾仁律師
　　被　上訴人　癸○○
　　　　　　　　乙○○
　　　　　　　　丙○○
　　　　　　　　子○○
?
　　　　　　　　巳○○
　　　　　　　　卯○○
　　　　　　　　壬○○
　　　　　　　　丁○○
　　　　　　　　辰○
?
　　　　　　　　寅○○
　　　　　　　　丑○○
　　　　　　　　己○○
　　　　　　　　午○○
　　　　　　　　申○○
?
　　　　　　　　甲○○
?
　　　　　　　　辛○○
　　　　　　　　庚○○
　　　　　　　　戊○○
　　共　　同
　　訴訟代理人　何志揚律師
右當事人間請求分割共有物事件，上訴人對於中華民國九十三年四月二十二日本院嘉
義簡易庭九十二年度嘉簡字第一八二號第一審簡易判決提起上訴，本院於中華民國九
十三年八月二十三日言詞辯論終結，判決如左：
    主      文
上訴駁回。
第二審訴訟費用由上訴人負擔。
    事      實
甲、上訴人方面：
  一、聲明：（一）原判決廢棄。（二）兩造共有坐落嘉義縣民雄鄉○○○段重建小
      段一九二地號、地目田、面積一千二百四十六平方公尺土地（下稱系爭土地）
      ，其分割方法如附圖第二方案所示：編號（甲）部分面積四百四十一平方公尺
      ，由上訴人未○○取得；編號（乙）部分面積八百零五平方公尺，由被上訴人
      共同取得，按應有部分如附表一所示保持共有。
  二、陳述：除與原審判決書所載者相同茲予引用外，補稱：
  （一）系爭土地原為張阿振（被上訴人之被繼承人）及陳李罔流（訴外人陳文掌之
        被繼承人）共有，且依附圖所示第二方案即現狀分管使用，陳李罔流應有部
        分於民國七十七年六月六日，由陳文掌繼受，並於九十年八月二十日將其分
        管使用如附圖所示第二方案甲部分（即分管使用部分）出賣予上訴人，張阿
        振之應有部分則於九十一年六月六日由被上訴人等繼承。
  （二）張阿振分管如附圖所示第二方案乙部分，自三十八年間由張阿振出租予訴外
        人邱素月，並成立三七五租約迄今，已歷五十年餘年，系爭土地已分管五十
        餘年，原共有人張阿振、陳李罔流間，依經驗法則，就系爭土地顯有默示之
        分割約定。
  （三）陳文掌就其分管部分出賣予上訴人，並於丈量後將土地交付上訴人，且上訴
        人所占有部分均已填高敷設混凝土，並搭建鋼骨造房屋使用，支出費用甚鉅
        ，為免遭拆除之損害，應以兩造使用現狀分割為宜。
  （四）系爭土地北邊面臨六公尺寬道路，被上訴人分管之土地，出入方便，對其使
        用價值並無影響，若被上訴人以其等未分到臨縣道部分土地而認為不公平者
        ，上訴人願讓步以鑑定報告所記載之金額補償被上訴人。
  三、證據：除援用原審之立證方法外，並補提地籍圖影本一份、土地登記簿謄本影
      本六份。
乙、被上訴人方面：
  一、聲明：駁回上訴。
  二、陳述：除與原審判決書所載者相同茲予引用外，補稱：
  （一）否認土地原共有人間有分管契約存在，蓋證人陳文掌於原審證述：系爭土地
        並無分管契約，且上訴人向陳文掌承購之土地應有部分，並非特定之土地，
        亦未經全體共有人之同意。另上訴人於原審起訴時即主張：兩造間並無不分
        割之約定，且無法取得分割協議，故上訴人主張系爭土地原共有人張阿振、
        陳李罔間有默示之分割約定云云，顯不足採。
  （二）否認系爭土地原有租賃契約，並由原出租人出租予邱素月，且即使屬實，該
        租賃契約亦經合意終止，邱素月並拋棄系爭土地上一切地上物權利，非兩造
        不為分割，或分管契約之約定。
  （三）上訴人之分割方案並不公平，蓋上訴人分得土地係朝東向北兩面臨路，被上
        訴人分得之土地，僅有北面臨路且屬內地，二者價值顯以上訴人分得部分較
        高；況被上訴人土地僅一面臨路，各共有人將來再分割時，勢必須保持一部
        分土地做為道路，以免形成袋地，分得南面者之被上訴人，將無路可供出入
        ，不利於對整體土地之利用。
  （四）被上訴人所提分割方法，兩造分得之土地均面臨道路，土地價值均相等，被
        上訴人間將來再分割，亦無須另留道路供通行；依目前使用狀況，所須拆除
        者僅係部分無價值之鐵皮屋，對上訴人造成之損害最小，及符合共有人利益
        。
  三、證據：援用原審之立證方法。
    理      由
一、上訴人起訴主張：系爭土地為兩造所共有，應有部分如附表二所示，兩造間就系
    爭土地並無不得分割之約定，系爭土地依物之使用目的亦無不得分割之情形，復
    因兩造無法達成分割協議，為期土地之便利使用，爰依農業發展條例第十六條第
    一項但書及第四款、民法第八百二十三條第一項前段、第八百二十四條第二項規
    定，訴請分割系爭土地；又系爭土地原為張阿振（被上訴人之被繼承人）及陳李
    罔流共有，並依如附圖第二方案所示現況分管使用，嗣陳李罔流部分先由陳文掌
    繼承，九十年八月二十二日陳文掌將其所占有使用附圖所示第二方案甲部分出賣
    及交付予上訴人。附圖所示第二方案乙部分，於三十八年間由張阿振與邱素月成
    立耕地三七五租約迄今，上訴人所分管之部分均已填高敷設混凝土並建屋使用，
    故以兩造使用現狀分割為宜，即分割方法以如附圖第二方案所示。
二、被上訴人則以：系爭土地原共有人間並無分管契約存在，亦無默示之分割約定；
    上訴人之分割方案分得土地係朝東向北兩面臨路，被上訴人分得之土地，僅有北
    面臨路且屬內地，二者價值顯以上訴人分得部分較高；且被上訴人將來再分割時
    ，勢必須保持一部分土地做為道路，不利整體使用，且依目前使用狀況，所須拆
    除者僅係部分無價值之鐵皮屋，對上訴人造成之損害最小，及符合共有人利益等
    語，資為抗辯。
三、查系爭土地為兩造所共有，地目為田，面積一千二百四十六平方公尺，使用分區
    為一般農業區，使用地類別為農牧用地，兩造應有部分如附表二所示之事實，業
    據上訴人於原審提出土地登記謄本一份為證（原審卷第十一頁），為被上訴人所
    不爭，堪信為真實。次查，系爭土地於八十五年一月十一日因重劃登記，原為張
    阿振（被上訴人之被繼承人）及陳李罔流共有（張阿振應有部分一五四七分之一
    ○○○，陳李罔流應有部分一五四七分之五四七），嗣陳李罔流應有部分由陳文
    掌繼受，陳文掌於九十年八月二十二日賣予上訴人等情，亦經上訴人陳明甚詳，
    及土地登記簿各一份在卷可佐（原審卷第一四○頁至第一四二頁），為兩造所不
    爭，亦堪信為真實。
四、又上訴人主張附圖所示第二方案乙部分，自三十八年間由張阿振出租予邱素月，
    並成立三七五租約迄今，已歷五十年餘年，系爭土地已分管五十餘年，原共有人
    張阿振、陳李罔流間，依經驗法則，就系爭土地顯有默示之分割協議云云，惟經
    被上訴人否認，經查：張阿振與邱素月間固曾訂立之耕地三七五租約，由邱素月
    耕種使用，然被上訴人已於九十三年三月二十六日與邱素月合意終止前開租約，
    邱素月拋棄系爭土地上之一切地上物之權利，並經嘉義縣民雄鄉公所註銷三七五
    租約之事實，業據證人邱素月於原審證稱明確（原審卷第一九七頁），並有被上
    訴人所提協議書一份（原審卷第一七七頁、原審卷二第三五頁），及原審法院依
    職權向嘉義縣民雄鄉公所函查前開耕地租約，經該公所函覆之九十三年四月五日
    民字第０九三０００六二五二號函一份（原審卷第二○一頁）、上訴人所提業已
    註銷三七五租約記載之系爭土地登記謄本各一份為證（原審卷第二○一頁、原審
    卷二第四一頁），且為上訴人所不爭執，亦堪信為真實。再查，上訴人於起訴狀
    既自認無分割之協議，且就默示分割協議之主張，亦未舉證證明協議之明確內容
    ，其空言經驗法則云云，尚難逕為有利上訴人主張事實之認定，上訴人前開主張
    ，自非足採。
五、按各共有人除因物之使用目的不能分割，或契約定有不分割之期限者外，得隨時
    請求分割共有物，又共有物分割之方法，不能協議決定者，法院得因任何共有人
    之聲請，命為原物或變價之分配，民法第八百二十三條第一項前段、第八百二十
    四條第二項分別定有明文；次按，每宗耕地分割後每人所有面積未達○．二五公
    頃者，不得分割。但有下列情形之一者，不在此限，．．．（第四款）本條例中
    華民國八十九年一月四日修正施行前之共有耕地，得分割為單獨所有。農業發展
    條例第十六條第一項但書、第四款亦定有明文；查系爭土地為兩造所共有之農地
    ，共有人及應有部分已如前述，雙方既未定有不分割之特約，為上訴人於起訴狀
    陳明可按；又系爭土地使用分區為一般農業區，使用地類別為農牧用地，業經前
    揭認定可按，自無因物之使用目的不能分割之情形，茲雙方復不能達成分割之協
    議，為兩造所不爭執，堪以信實；準此，被上訴人訴請法院為共有物分割，於法
    即無不合，應予准許。
六、至於上訴人主張買受陳文掌分管之特定部分云云，惟陳文掌原為系爭土地之共有
    人，系爭土地所有權移轉登記予上訴人，僅為系爭土地之應有部分，而非特定部
    分之土地，顯為上訴人當時辦理系爭土地所有權移轉登記時所明瞭，是上訴人陳
    稱其係購買系爭土地之特定部分云云，殊無足採，況縱使上訴人與陳文掌當時確
    係約定購買系爭土地之特定部分，然亦無從以之對抗系爭土地其他共有人即被上
    訴人，附此敘明。
七、按法院裁判分割共有物，須斟酌各共有人之利害關係，使用情形，共有物之性質
    及價值、經濟效用、符合公平經濟原則，其分割方法始得謂為適當。又各共有人
    在分割前之使用狀況，縱共有人間有分管之約定，除達成將來按分管部分為分割
    之合意外，法院為裁判分割，並不受其拘束。查證人陳文掌固於原審證稱：伊係
    經由母親之贈與而取得系爭土地，自伊母親開始，使用之部分就是由東邊臨縣道
    邊往內計算伊之應有部分，伊亦是出賣該部分予上訴人，出賣時並曾丈量過等語
    ，惟上訴人與陳文掌買賣之標的既為系爭土地應有部分，兩造或其前手既又未曾
    定有分割協議，均經前揭認定可按，則共有人長久以來各自按其應有部分管理使
    用共有土地之特定部分，應認係各共有人間默示之分管約定，揆諸前揭說明，於
    裁判分割時並不受該分管約定之拘束，上訴人本於與分管約定，主張應依與目前
    使用現況相符之附圖所示第二方案分割，即無足採，併予敘明。
八、關於系爭土地分割方法，本院斟酌如下：
（一）查系爭土地，呈長方形，東西向較短，南北向較長，北邊臨六米寬巷道，東邊
      臨十二米寬之一０七號縣道，西面及南面則與第三人所有之土地相鄰，目前系
      爭土地西大半部種植甘蔗，其餘系爭土地東半部之南北兩端由上訴人分別搭建
      面積一百一十三平方公尺及三十七平方公尺之鋼架鐵皮屋供營業，中間部分供
      停車場使用之事實，業據上訴人提出地籍圖謄本一份為憑，復經原審法院依職
      權勘驗現場，製有勘驗筆錄及現場略圖，及囑託嘉義縣大林地政事務所測製九
      十二年四月二十八日複丈成果圖在卷可稽（原審卷第一二一頁至第一二五頁）
      ，另有財團法人中華民國企業技術鑑定委員會鑑定報告書附於卷外可參，為兩
      造所不爭執，信屬真實。
（二）又查，系爭土地之東邊臨十二米寬嘉義一０七號縣道，則臨該路邊之土地價值
      自然較西邊裡面之土地價值高，且可供營業等商業上之用途，非僅臨北邊六米
      寬巷道之部分所能比擬，而上訴人所提如附圖第二方案所示之分割方案，將東
      邊臨縣道之土地全部分配予上訴人，對於被上訴人顯屬不公平，上訴人雖陳稱
      願意依照前揭鑑定報告意見書所記載之價值差額新台幣九萬五千七百六十元補
      償被上訴人，然是否臨路邊除金錢價值上之差異外，對於分得土地之將來實際
      運用上仍有實質之差異，亦即如採附圖第二方案所示之方法分割，分割後僅一
      筆土地臨縣道仍可供營業上使用，另一筆之利用方式則明顯受限。因此，如能
      使兩造所分得之土地均能臨縣道，較能提升分割後之每筆土地之使用價值，及
      使分割後每筆土地之使用類型均較為多樣化，而非僅獨厚分割後之某部分土地
      ，更符合公平經濟原則。
（三）至於系爭土地上東邊之南北兩端雖有上訴人所興建分別面積為一百一十三及三
      十七平方公尺之之鋼架鐵皮屋，惟如依附圖所示第一方案分割，被上訴人分到
      系爭土地之北半部，該間三十七平方公尺鐵皮屋之價值尚非甚鉅，且該鐵皮屋
      拆卸後之材料仍可重複使用，對於上訴人所造成之損害尚屬輕微。
九、綜上所述，審酌兩造之意願及利害關係、分割後之地形完整及均臨道路，以維護
    系爭土地利用價值及整體經濟效益，本於公平原則，本院認為依被上訴人所提即
    如附圖所示第一方案之分割方法分割，堪稱允當。從而，被上訴人主張兩造共有
    系爭土地應予分割，其分割方法如附圖第一方案所示：編號（甲）部分面積四百
    四十一平方公尺，由上訴人取得；編號（乙）部分面積八百零五平方公尺，由被
    上訴人共同取得，並按應有部分如附表一所示保持共有，為有理由，是則，原審
    據此准為分割共有物之判決，核無不合。上訴意旨指摘原判決不當，求予廢棄改
    判，為無理由，應予駁回。
十、據上論結，本件上訴為無理由，依民事訴訟法第四百三十六條之一第三項、第四
    百四十九條第一項、第七十八條，判決如主文。
中　　　華　　　民　　　國　　九十三　　年　　　九　　　月　　　六　　　日
~B臺灣嘉義地方法院民事第一庭
~B　　審判長法官　黃茂宏
~B　　法　　　官　馮保郎
~B　　法　　　官　蔡廷宜
右為正本係照原本作成。
本判決不得上訴。
~B　　書　記　官　王佩湘
~F0
~T40
附表一：
┌─────┬───────────────┐
│共有人    │分割後應有部分比例            │
├─────┼───────────────┤
│癸○○    │一五八四分之三九六            │
├─────┼───────────────┤
│子○○    │一五八四分之三九六            │
├─────┼───────────────┤
│巳○○    │一五八四分之二二              │
├─────┼───────────────┤
│卯○○    │一五八四分之二二              │
├─────┼───────────────┤
│辰○      │一五八四分之一二              │
├─────┼───────────────┤
│寅○○    │一五八四分之一六              │
├─────┼───────────────┤
│丑○○    │一五八四分之一六              │
├─────┼───────────────┤
│丁○○    │一五八四分之四四              │
├─────┼───────────────┤
│己○○    │一五八四分之四四              │
├─────┼───────────────┤
│乙○○    │一五八四分之四四              │
├─────┼───────────────┤
│午○○    │一五八四分之四四              │
├─────┼───────────────┤
│申○○    │一五八四分之四四              │
├─────┼───────────────┤
│壬○○    │一五八四分之四四              │
├─────┼───────────────┤
│丙○○    │一五八四分之四四              │
├─────┼───────────────┤
│甲○○    │一五八四分之九九              │
├─────┼───────────────┤
│辛○○    │一五八四分之九九              │
├─────┼───────────────┤
│庚○○    │一五八四分之九九              │
├─────┼───────────────┤
│戊○○    │一五八四分之九九              │
└─────┴───────────────┘
~F0
~T40
附表二：
┌─────┬───────────────┐
│共有人    │原應有部分比例                │
├─────┼───────────────┤
│未○○    │一五四七分之五四七            │
├─────┼───────────────┤
│癸○○    │六一八八分之一○○○          │
├─────┼───────────────┤
│子○○    │六一八八分之一○○○          │
├─────┼───────────────┤
│巳○○    │一一一三八四分之一○○○      │
├─────┼───────────────┤
│卯○○    │一一一三八四分之一○○○      │
├─────┼───────────────┤
│辰○      │二○四二○四分之一○○○      │
├─────┼───────────────┤
│寅○○    │一五三一五三分之一○○○      │
├─────┼───────────────┤
│丑○○    │一五三一五三分之一○○○      │
├─────┼───────────────┤
│丁○○    │五五六九二分之一○○○        │
├─────┼───────────────┤
│己○○    │五五六九二分之一○○○        │
├─────┼───────────────┤
│乙○○    │五五六九二分之一○○○        │
├─────┼───────────────┤
│午○○    │五五六九二分之一○○○        │
├─────┼───────────────┤
│申○○    │五五六九二分之一○○○        │
├─────┼───────────────┤
│壬○○    │五五六九二分之一○○○        │
├─────┼───────────────┤
│丙○○    │五五六九二分之一○○○        │
├─────┼───────────────┤
│甲○○    │二四七五二分之一○○○        │
├─────┼───────────────┤
│辛○○    │二四七五二分之一○○○        │
├─────┼───────────────┤
│庚○○    │二四七五二分之一○○○        │
├─────┼───────────────┤
│戊○○    │二四七五二分之一○○○        │
└─────┴───────────────┘
